臺灣高等法院刑事判決
109年度上訴字第1475號
上  訴  人  
即  被  告  黃世澤
上列上訴人即被告因偽造文書等案件，不服臺灣桃園地方法院10
8年度審訴字第1545號，中華民國109年2月19日第一審判決（起
訴案號：臺灣桃園地方檢察署107年度調偵字第2277號），提起
上訴，本院判決如下：
    主  文
原判決撤銷。
黃世澤犯行使偽造私文書罪，處有期徒刑壹年貳月，緩刑貳年。
「MOMO英質外包人員出勤簽到表」上之偽造「黃銘宏」署押共壹
仟陸佰陸拾肆枚及偽造「陳宥芳」署押共貳佰壹拾參枚均沒收。
    事  實
一、黃世澤係英質企業管理有限公司（下稱英質公司）員工，負
    責英質公司客戶即富邦媒體科技公司（下稱富邦公司）之人
    力派遣事宜。黃世澤意圖為自己不法之所有，基於詐欺取財
    、行使偽造私文書及偽造準私文書之犯意，在桃園市○○區○○
    路0段0號富邦公司MOMO購物之蘆竹物流中心，分別(一)於民
    國103年11月至106年4月間，虛構「黃銘宏」名義列入英質
    公司員工名單內，並在「MOMO英質外包人員出勤簽到表」上
    偽簽「黃銘宏」署名及填寫不實之上、下班及加班時間，復
    由黃世澤按壓指紋打卡機，製作不實之上、下班電磁紀錄，
    偽以表示黃銘宏有到班工作，且據以向英質公司請領薪資而
    行使，足以生損害於黃銘宏及英質公司對於員工管理之正確
    性；(二)於106年1月至4月間，將已離職之前員工「陳宥芳
    」列入英質公司員工名單內，並在「MOMO英質外包人員出勤
    簽到表」偽簽「陳宥芳」署名及填寫不實之上、下班時間，
    復由黃世澤在打卡機上輸入陳宥芳之員工編號，偽以表示陳
    宥芳有到班工作，且據以向英質公司請領薪資而行使，足以
    生損害於陳宥芳及英質公司對於員工管理之正確性。英質公
    司不知有偽，陷於錯誤，於向富邦公司請領前開人力派遣服
    務收入後，分別將薪資匯至不知情之李奇紘所申設中華郵政
    股份有限公司（下稱中華郵政公司）帳號00000000000000號
    帳戶共新臺幣（下同）132萬8,310元及陳宥芳所申設中華郵
    政公司帳號00000000000000號帳戶共12萬8,745元，總計145
    萬7,055元。嗣因富邦公司追查員工實際到職情形，發現英
    質公司請款人數與實際到職人數不符並通知英質公司後，英
    質公司始悉受騙（英質公司已於106年6月30日出具切結書將
    溢領款項返還富邦公司），黃世澤於英質公司對其提告前，
    於106年6月27日自行至臺灣桃園地方檢察署（下稱桃園地檢
    署）遞狀自首上開犯罪事實，並願接受審判。
二、案經黃世澤自首及英質公司訴由桃園地檢署檢察官偵查起訴
    。
    理  由
一、證據能力
(一)按被告以外之人於審判外之陳述，雖不符前4條（刑事訴訟
    法第159條之1至第159條之4）之規定，而經當事人於審判程
    序同意作為證據，法院審酌該言詞陳述或書面陳述作成時之
    情況，認為適當者，亦得為證據；當事人、代理人或辯護人
    於法院調查證據時，知有第159條第1項不得為證據之情形，
    而未於言詞辯論終結前聲明異議者，視為有前項之同意，刑
    事訴訟法第159條之5第1項、第2項分別定有明文。立法意旨
    在於傳聞證據未經當事人之反對詰問予以核實，原則上先予
    排除，惟若當事人已放棄反對詰問權，於審判程序中表明同
    意該等傳聞證據可作為證據，或於言詞辯論終結前未聲明異
    議，基於尊重當事人對傳聞證據之處分權，及證據資料愈豐
    富，愈有助於真實發見之理念，且強化言詞辯論主義，使訴
    訟程序得以順暢進行，上開傳聞證據亦均具有證據能力。查
    本判決所引被告以外之人於審判外之供述證據，因檢察官、
    上訴人即被告黃世澤於本院準備程序、審理時對於該等證據
    均未爭執證據能力（見本院卷第66至67、92至93頁），且迄
    至言詞辯論終結前均未聲明異議，本院審酌上開供述證據資
    料製作時之情況，並無違法不當及證明力明顯過低之瑕疵，
    認以之作為證據應屬適當，復經本院依法踐行調查證據之程
    序，揆諸前開規定，本院認該等證據具有證據能力。
(二)另本判決所援引之非供述證據，因檢察官、被告於本院準備
    程序、審理時對於該等證據均未爭執證據能力（見本院卷第
    66至67、93至94頁），且無證據證明係公務員違背法定程序
    所取得，亦無顯有不可信之情況或不得作為證據之情形，復
    經本院依法踐行調查證據之程序，自均具有證據能力。
二、認定被告犯罪事實所憑之證據及理由
　　上開事實，迭據被告於偵查、原審、本院準備程序及審理時
    坦承不諱（見他字第4688號卷一第2至3頁、審訴字卷第53至
    58、83至95頁、本院卷第67、92、95頁），並經證人陳宥芳
    於偵查證述明確（見偵字卷第30頁正反面），且有被告虛構
    「黃銘宏」擔任理貨員之簽到表及薪資表、被告以「陳宥芳
    」名義擔任理貨員之薪資表及簽到表（見他字第4688號卷一
    第27至142頁、他字第4688號卷二第1至147頁、他字第4688
    號卷三第1至147頁、他字第4688號卷四第1至173頁）、被告
    代「黃銘宏」及「陳宥芳」之打卡紀錄影本及監視錄影畫面
    翻拍照片（見他字第5499號卷第6至8頁反面）、「黃銘宏」
    與「陳宥芳」之逐月薪資紀錄表、告訴人英質公司（下簡稱
    告訴人）匯款給「黃銘宏」之匯款紀錄表、李奇紘中華郵政
    公司帳號00000000000000號帳戶之存摺封面與內頁影本及告
    訴人匯款給「陳宥芳」之台灣中小企業銀行帳戶之匯款紀錄
    等（見調偵字卷第11至44、48頁）存卷可稽，是被告前揭任
    意性自白應與事實相符，可以採信。本案事證明確，被告犯
    行堪以認定，應依法論科。
三、法律適用
(一)按錄音、錄影或電磁紀錄，藉機器或電腦之處理所顯示之聲
    音、影像或符號，足以為表示其用意之證明者，亦以文書論
    ，刑法第220條第2項定有明文；又按刑法上所謂文書，係指
    能證明一定法律關係之文書，而署押係指在文書或物體上署
    名或簽押用以證明一定之意思表示或一定事實之謂，在社會
    上具相當之信用性，自以其名義人或經合法授權之人始得為
    之，刑法特立規範處罰偽造文書及署押之行為，其目的無非
    亦在確保文書及署押之信用性，故縱所偽造文書或署押之名
    義人事實上並無其人，亦無解於偽造文書或偽造署押犯罪之
    成立（最高法院31年上字第1505號判例意旨參照）。被告以
    指紋按壓及輸入員工編號之方式，於打卡機上製作「黃銘宏
    」及「陳宥芳」不實之上、下班紀錄，用以表達「黃銘宏」
    及「陳宥芳」均有到班之意義，則該等電磁紀錄自屬刑法第
    220條第2項所稱準私文書。
(二)核被告所為，係犯(1)刑法第216條、第220條第2項、第210
    條行使偽造準私文書罪、(2)第216條、第210條行使偽造私
    文書罪及 (3)第339條第1項詐欺取財罪。其偽造署押之行為
    為偽造私文書之階段行為；又其偽造準私文書、偽造私文書
    之低度行為，各應為行使此等文書之高度行為所吸收，均不
    另論罪。
(三)按如數行為於同時同地或密切接近之時地實施，侵害同一之
    法益，各行為之獨立性極為薄弱，依一般社會健全觀念，在
    時間差距上，難以強行分開，在刑法評價上，以視為數個舉
    動之接續施行，合為包括之一行為予以評價，較為合理，則
    屬接續犯，而為包括之一罪（最高法院86年台上字第3295號
    判例意旨參照）。查被告於如事實欄一(一)、(二)所示期間
    ，基於同一犯意，多次虛構「黃銘宏」名義及冒用「陳宥芳
    」名義在「MOMO英質外包人員出勤簽到表」偽簽「黃銘宏」
    及「陳宥芳」署名，並於打卡機上製作「黃銘宏」及「陳宥
    芳」不實之上、下班紀錄，嗣再持此等偽造「MOMO英質外包
    人員出勤簽到表」及不實打卡紀錄向英質公司行使而詐得款
    項之行為，係於密切接近之時、地先後實施，方法相同，侵
    害同一法益，各行為之獨立性較為薄弱，依社會通念，在刑
    法評價上以視為數個舉動之接續實行，合為包括之一行予以
    評價，較為合理，應各屬接續犯，應分別論以接續犯，故被
    告上開行使偽造準私文書、行使偽造私文書及詐欺取財等犯
    行，各論以接續犯之一罪。
(四)被告以一行使偽造「MOMO英質外包人員出勤簽到表」及不實
    打卡紀錄之行為而向英質公司詐騙款項，係以一行為觸犯行
    使偽造準私文書、行使偽造私文書及詐欺取財罪，為想像競
    合犯，應依刑法第55條規定，從一重依行使偽造私文書罪處
    斷。
(五)按「對於未發覺之罪自首而受裁判者，得減輕其刑。但有特
    別規定者，依其規定」，刑法第62條定有明文。又所謂「發
    覺」，乃指偵查機關知悉或有相當之依據合理懷疑犯罪行為
    人及犯罪事實而言。是自首之成立，須行為人在偵查機關發
    覺其犯罪事實前，主動向偵查機關申告，並接受裁判為要件
    （最高法院刑事大法庭108年度台上大字第3563號裁定意旨
    參照）。查被告係於106年6月27日自行到桃園地檢署遞狀自
    首上開犯罪事實，並願接受審判，有桃園地檢署按鈴申告案
    件報告書、被告106年6月27日詢問筆錄、被告刑事自首狀及
    檢附資料等存卷可查（見他字第4688號卷一第2至16頁）；
    告訴人則係於106年7月31日向桃園地檢署提出告訴（桃園地
    檢署收狀日期為106年8月1日），有卷附刑事告訴狀可稽（
    見他字第5499號卷第1至3頁），足見被告係於犯罪未經有偵
    查權限之公務員發覺前，即自首其犯行並表示願意接受裁判
    ，符合刑法第62條自首要件。惟自首減刑規定之制定，乃期
    犯罪事實之早日發覺，藉省偵查之勞費而免累及無辜，且94
    年間修正刑法第62條自首規定時，立法理由中亦明載：「採
    得減主義，既可委由裁判者視具體情況決定減輕其刑與否，
    運用上較富彈性」，考量被告於本案雖符合自首要件，然實
    際上於106年5月間已有人向富邦公司舉報被告冒用他人名義
    詐領款項行為，富邦公司業已轉知告訴人，告訴代理人游鎮
    源曾詢問被告，被告亦已坦承此事，是告訴人於被告至桃園
    地檢署自首前即已知悉被告之犯罪事實，僅未及時將本案犯
    罪事實向警局或檢察署提出告訴，此據被告於原審供陳不諱
    （見審訴字卷第57頁），是縱認被告早告訴人一步至桃園地
    檢署自首，但就偵查機關因其自首而使犯罪事實早日發覺、
    節省偵查勞費並避免累及無辜此一立法目的之達成程度而言
    ，亦屬幫助有限。據此，被告於本案雖成立自首，且依法得
    減輕其刑，但減輕其刑之程度應予限縮，附此敘明。
四、撤銷改判之理由
(一)原審審理後，認被告犯罪事證明確，援引刑法第216條、第2
    10條、第220條第2項、第339條第1項、第55條、第62條前段
    、第219條、第38條之1第1項前段、第3項，刑法施行法第1
    條之1第1項等規定予以論罪科刑，固非無見。惟查：(1)按
    刑罰之量定，固屬法院自由裁量之職權行使，惟刑事審判之
    量刑，旨在實現刑罰權之分配的正義，故法院對科刑判決之
    被告量刑，應符合罪刑相當原則，使罰當其罪，以契合人民
    之法律感情。此所以刑法第57條明定科刑時應審酌一切情狀
    ，尤應注意該條所列各款情形，以為科刑輕重之標準（最高
    法院95年度台上字第1779號判決意旨參照）。再法院對於被
    告之量刑，亦應受比例原則與平等原則等一般法律原則之支
    配，以期達成客觀上之適當性、相當性與必要性之價值要求
    ；又行為人犯後悔悟之程度，是否力謀恢復原狀或與被害人
    （告訴人）達成和解，及其後是否能確實履行和解條件，以
    彌補被害人（告訴人）之損害，均攸關於法院判決量刑之審
    酌，且基於「修復式司法」理念，國家亦有責權衡被告接受
    國家刑罰權執行之法益與確保被害人（告訴人）損害彌補之
    法益，務必使二者間在法理上力求衡平。查被告已於109年5
    月22日與告訴人以50萬元達成和解，並於同日給付款項完畢
    ，此除據被告供承在卷外，並經告訴代理人於本院準備程序
    時陳稱：被告有跟英質公司達成和解，有簽和解書，以50萬
    元和解，被告已全數付清等語明確（見本院卷第65頁），且
    有和解書附卷為憑（見本院卷第71頁），告訴代理人於本院
    準備程序亦陳稱：希望給被告一個機會重新做人，公司不再
    追究有關本案之事，同意給予緩刑，剩下金額公司決定不再
    追究等語（見本院卷第68頁），被告顯已取得告訴人之諒解
    ，原審未及審酌被告已與告訴人達成和解並取得諒解之情事
    ，顯與本院審酌科刑之情狀有所不同，刑度難謂允當；(2)
    又被告既與告訴人以50萬元達成和解，且給付款項完畢，顯
    已將本案部分犯罪所得不法利益部分返還告訴人，徵諸告訴
    代理人於本院陳稱：剩下金額公司決定不再追究等語（見本
    院卷第68頁），原審未及審酌上開和解情事，而諭知犯罪所
    得沒收、追徵，亦有未洽（詳後述）。是被告以其已與告訴
    人達成和解，請從輕量刑等語為由提起上訴，為有理由，原
    判決復有前開可議之處，自屬無可維持，應由本院予以撤銷
    改判。
(二)量刑
　　爰審酌被告負責處理告訴人之客戶（富邦公司）人力派遣事
    宜，卻趁機虛構姓名及利用他人名義偽造虛偽之出勤紀錄，
    再持向告訴人詐騙款項，以此方式謀取私利，致告訴人受有
    財產上損害，所為應予非難，惟被告並無前科，素行尚佳，
    犯後坦承犯行，態度尚稱良好，兼衡其犯罪動機、目的、手
    段、告訴人所受損害，業與告訴人以50萬元達成和解並給付
    款項完畢，業如前述，已對告訴人為相當程度之彌補並獲得
    諒解，高中畢業之智識程度、目前從事理貨員工作，每月收
    入約3萬多元之生活狀況等一切情狀，量處如主文第2項所示
    之刑。
(三)沒收
  1.按偽造之印章、印文或署押，不問屬於犯人與否，沒收之，
    刑法第219條定有明文。該規定係採義務沒收主義，凡偽造
    之印文或署押，不論是否屬於犯人所有，亦不論有無搜獲扣
    案，苟不能證明其已滅失，均應依法宣告沒收（最高法院94
    年度台上字第3518號判決意旨參照）。查各該「MOMO英質外
    包人員出勤簽到表」，雖已因提出行使而非屬被告所有，固
    不得宣告沒收，惟其上偽造之「黃銘宏」署押計1,664枚及
    「陳宥芳」署押計213枚，不問屬於犯人與否，均應依刑法
    第219條規定宣告沒收（所在位置見他字第4688號卷一第32
    至142頁、他字第4688號卷二第1至147頁、他字第4688號卷
    三第1至147頁、他字第4688號卷四第1至173頁）。
  2.至被告詐欺犯罪所得145萬7,055元部分，審酌被告已與告訴
    人以50萬元達成和解，被告並給付50萬元款項完畢，業如前
    述，告訴人因犯罪受害所形成之民事請求權實際上已獲部分
    滿足，行為人就50萬元部分不再享有因犯罪取得之財產利益
    ，該財產利益已獲回復，與已經實際發還無異，此部分依刑
    法第38條之1第5項規定，無庸再予宣告沒收、追徵。至其餘
    95萬7,055元部分，告訴代理人既於本院準備程序時陳稱：
    希望給被告一個機會重新做人，公司不再追究有關本案之事
    ，剩下金額公司決定不再追究等語（見本院卷第68頁）而明
    確表示對剩下金額不再追究，是此部分款項若宣告沒收，將
    有過苛之虞，爰依刑法第38條之2第2項規定，不予宣告沒收
    。　　
五、緩刑宣告
　　末按緩刑之宣告，旨在藉由刑之執行猶豫，給予被告自新之
    機會，以避免短期自由刑之流弊。我國刑法第74條第1項已
    明定緩刑之要件，該項第2款所稱「5年以內」未曾因故意犯
    罪受有期徒刑以上刑之宣告，應以後案宣示判決之時，而非
    以後案犯罪之時，為其認定之基準；即後案「宣示判決時」
    既已逾前案有期徒刑執行完畢或赦免後5年以上，雖後案為
    累犯，但累犯成立之要件與宣告緩刑之前提要件（即刑法第
    74條第1項第1款、第2款所示之情形）本不相同，且法律亦
    無限制累犯不得宣告緩刑之規定。故成立累犯者，若符合緩
    刑之前提要件，經審酌後，認其所宣告之刑以暫不執行為適
    當者，仍非不得宣告緩刑（最高法院92年度第18次刑事庭會
    議決議參照）。查被告前未曾因故意犯罪受有期徒刑以上刑
    之宣告，有本院被告前案紀錄表在卷可按（見本院卷第33頁
    ），其因上開行為致罹刑典，所為雖不足取，然已坦承犯行
    ，復與告訴人達成和解並給付款項完畢，業如前述，告訴代
    理人於本院準備程序時亦陳稱：希望給被告一個機會重新做
    人，公司不再追究有關本案之事，同意給予緩刑等語明確（
    見本院卷第68頁），堪認告訴人已宥恕被告所為本案犯行而
    不再追究，本院認被告經本案偵、審程序及科刑教訓，當知
    警惕，信無再犯之虞，所宣告之刑以暫不執行為適當，爰依
    刑法第74條第1項第1款規定，宣告緩刑2年，以啟自新。
據上論斷，應依刑事訴訟法第369條第1項前段、第364條、第299
條第1項前段，刑法第216條、第210條、第220條第2項、第339條
第1項、第55條、第62條前段、第219條、第38條之1第5項、第38
條之2第2項、第74條第1項第1款，刑法施行法第1條之1第1項，
判決如主文。
本案經檢察官洪榮甫提起公訴，檢察官蘇佩鈺到庭執行職務。
中　　華　　民　　國　　109 　年　　7 　　月　　22　　日
                  刑事第十八庭  審判長法  官  吳炳桂
                                      法  官  葉乃瑋 
                                      法  官  黃紹紘 
以上正本證明與原本無異。
如不服本判決，應於收受送達後20日內向本院提出上訴書狀，其
未敘述上訴之理由者並得於提起上訴後20日內向本院補提理由書
（均須按他造當事人之人數附繕本）「切勿逕送上級法院」。
                                      書記官  朱倩儀
中　　華　　民　　國　　109 　年　　7 　　月　　22　　日
附錄本案論罪科刑法條全文
中華民國刑法第210條
偽造、變造私文書，足以生損害於公眾或他人者，處5年以下有
期徒刑。
中華民國刑法第216條
行使第210條至第215條之文書者，依偽造、變造文書或登載不實
事項或使登載不實事項之規定處斷。
中華民國刑法第220條
在紙上或物品上之文字、符號、圖畫、照像，依習慣或特約，足
以為表示其用意之證明者，關於本章及本章以外各罪，以文書論
。
錄音、錄影或電磁紀錄，藉機器或電腦之處理所顯示之聲音、影
像或符號，足以為表示其用意之證明者，亦同。
中華民國刑法第339條
意圖為自己或第三人不法之所有，以詐術使人將本人或第三人之
物交付者，處5年以下有期徒刑、拘役或科或併科50萬元以下罰
金。
以前項方法得財產上不法之利益或使第三人得之者，亦同。
前二項之未遂犯罰之。